【裁判字號】    96,簡上,222
【裁判日期】    970321
【裁判案由】    確認本票債權不存在
【裁判全文】
臺灣士林地方法院民事判決             96年度簡上字第222號
上  訴  人  甲○○
訴訟代理人  李富湧律師
被  上訴人  乙○○○
訴訟代理人  丙○○
            黃文明律師
上列當事人間確認本票債權不存在事件，上訴人對於中華民國96
年9 月6 日本院士林簡易庭96年度士簡字第327 號第一審判決提
起上訴，本院於民國97年3 月3 日言詞辯論終結，判決如下：
    主  文
上訴駁回。
第二審訴訟費用新臺幣肆萬陸仟零伍拾元由上訴人負擔。
    事實及理由
一、被上訴人於原審起訴主張：上訴人執有伊所簽發，發票日民
    國95年12月29日、面額新臺幣（下同）300 萬元之本票1 紙
    （下稱系爭本票），並聲請本院96年度票字第361 號裁定准
    予強制執行。系爭本票係伊於95年12月29日，因伊之次子鍾
    瑞祥（下稱鍾瑞祥）向上訴人借款300 萬元（下稱系爭借款
    ），伊為鍾瑞祥擔保系爭借款所簽發，而交付予上訴人。惟
    於96年1 月12日，伊之長子丙○○（下稱丙○○）陪同伊前
    往上訴人位於臺北縣三重市之營業處（下稱系爭營業處），
    代鍾瑞祥返還系爭借款予上訴人，上訴人本應將系爭本票返
    還予伊，卻故意於伊面前，假意撕毀某不明文件，謊稱已將
    系爭本票撕毀，伊一時不察，未取回系爭本票。詎上訴人竟
    執系爭本票聲請本票裁定，進而聲請對伊強制執行。伊自得
    訴請確認系爭本票之票據債權不存在等語。
二、上訴人則以：鍾瑞祥向伊借用系爭借款以前，業已積欠伊45
    0 萬元之借款（下稱系爭前欠借款），卻未提供擔保，故鍾
    瑞祥於95年12月29日再向伊為系爭借款時，伊乃與之協議由
    鍾瑞祥讓渡訴外人易通聯合公司經營權含機器設備予伊指定
    之訴外人士華租賃公司，並要求須由鍾瑞祥邀同被上訴人對
    系爭前欠借款併為保證。被上訴人因而簽發系爭本票擔保系
    爭前欠借款，並簽發另一張面額300 萬元之本票擔保系爭借
    款（下稱系爭爭議本票）。被上訴人又提供其所有臺北市○
    ○○路○ 段342 號6 樓、6 樓之1 房地（下稱系爭房地）之
    房地所有權狀、所有權移轉契約書、印鑑證明以為擔保系爭
    借款及系爭前欠借款共計750 萬元。96年1 月12日，伊收受
    被上訴人、丙○○交付用以返還系爭借款之300 萬元後，即
    將被上訴人簽發之系爭爭議本票當場撕毀。因此，系爭本票
    即屬擔保系爭前欠借款450 萬之系爭本票，被上訴人主張系
    爭本票之票據債權已因系爭借款清償而消滅，自非有據。又
    被上訴人主張系爭本票之原因關係債權已因系爭借款清償而
    消滅，自應就此票據權利之障礙要件負舉證責任，被上訴人
    既無從舉證證明系爭本票之原因關係債權業因清償而消滅，
    則其訴請確認系爭本票票據債權不存在，應無理由等語，資
    為抗辯。
三、原審對於被上訴人之請求，判決被上訴人全部勝訴，確認上
    訴人持有被上訴人簽發之系爭本票之本票債權不存在，上訴
    人不服提起上訴，求為廢棄原判決，並駁回被上訴人在第一
    審之訴。被上訴人則聲明求為判決駁回上訴。
四、兩造不爭執事項（見本院97年1 月21日準備程序筆錄）
（一）上訴人執有被上訴人簽發之系爭本票，並向本院聲請本票
      裁定，經本院96年度票字第361 號裁定准予強制執行在案
      。
（二）鍾瑞祥、丙○○與被上訴人曾於95年12月29日前往系爭營
      業處，由鍾瑞祥向上訴人借用系爭借款300 萬元。被上訴
      人則將其所有系爭房地所有權狀、土地、建築物買賣所有
      權移轉契約書、印鑑證明、土地建物謄本、土地登記申請
      書、抵押權設定契約書、土地增值稅申報書（下稱系爭房
      地文件）交付上訴人。此外，被上訴人並當場簽立系爭本
      票交付被上訴人。上訴人並同時交付現金200 萬元，之後
      鍾瑞祥交還上訴人10萬元。上訴人於96年1 月2 日，再交
      付鍾瑞祥100 萬元，鍾瑞祥則交還20萬元，故鍾瑞祥實取
      得80萬元（扣除或交還部分款項之原因，被上訴人主張係
      預扣利息，上訴人則抗辯為清償系爭前欠借款，二者雖有
      不同，然與本案無關）。
（三）96年1 月12日，丙○○攜帶現金300 萬元與被上訴人一同
      前往系爭營業所，將現金交付上訴人，以為系爭借款之清
      償。上訴人當場撕毀某一文件，並將系爭房地文件交還被
      上訴人。
（四）鍾瑞祥前曾向上訴人陸續為系爭前欠借款，至95年12月29
      日共積欠上訴人450 萬元，惟目前系爭前欠借款餘額若干
      ，被上訴人並不知情。鍾瑞祥前曾簽發如原審卷第19至20
      頁之支票以為擔保或清償，另簽立如本院卷第41頁借據。
      除原審卷第19頁之支票發票日是否經鍾瑞祥授權上訴人填
      載有爭執外，其餘支票上之記載均為鍾瑞祥所簽寫，形式
      均為真正。95年12月29日鍾瑞祥向上訴人為系爭借款前，
      鍾瑞祥曾與上訴人協議由鍾瑞祥讓渡易通聯合公司經營權
      含機器設備予上訴人指定之士華租賃公司，擔保系爭前欠
      借款、系爭借款，且簽立如原審卷第21頁讓渡書，文書形
      式亦為真正。
（五）上訴人執有被上訴人名義簽立、日期為96年1 月2 日之如
      原審卷第106 頁所示之委託書（下稱系爭委託書）。上載
      ：被上訴人因故不克前來處理系爭房地買賣事宜，全權委
      託鍾瑞祥代為處理等情。其下方亦有手寫之第一次付款45
      0 萬、第二次付款300 萬元字樣（下稱系爭字樣），並有
      鍾瑞祥名義之簽名、捺印於系爭字樣記載之末。系爭委託
      書乃鍾瑞祥於96年1 月2 日至系爭營業所往取系爭借款10
      0 萬元時交付上訴人，被上訴人斯時並不在場。系爭字樣
      係於96年1 月2 日當日由上訴人於系爭營業所所記載，鍾
      瑞祥再於系爭字樣其末簽名。系爭委託書上被上訴人之簽
      名是否由被上訴人本人所為，是否於鍾瑞祥交付時即已存
      在，兩造有爭執（被上訴人主張其從未於其上簽名，亦未
      見過，上訴人則主張鍾瑞祥交付系爭委託書時簽名即已存
      在）。
五、本件經本院於97年1 月21日與兩造整理並協議簡化爭點為（
    見本院同上筆錄，茲依據本院論述方式、順序適當調整或刪
    除不必要之細項）
（一）系爭本票所擔保之範圍，是否為系爭前欠借款？抑或僅為
      系爭借款？被上訴人簽發系爭本票時，兩造是否即合意以
      系爭本票擔保系爭前欠借款？
（二）上（一）之事實，應由何人負舉證責任？
六、茲就上述爭點論述如下
（一）兩造並無以系爭本票擔保系爭前欠借款之合意，系爭本票
      所擔保之範圍，應僅限於系爭借款。
１. 95年12月29日鍾瑞祥向上訴人借用系爭借款當日，原告僅簽
    立系爭本票用以擔保系爭借款，別無簽立其他本票之事實，
    業據證人鍾瑞祥、丙○○、鄭玉明於原審言詞辯論時證述明
    確（見原審卷第95、99、102 頁筆錄）。於鍾瑞祥向上訴人
    借用系爭借款時，被上訴人曾交付系爭房地文件予上訴人，
    以為擔保，且於96年1 月12日，被上訴人偕同丙○○攜現金
    300 萬元前往系爭營業所，清償系爭借款予上訴人後，上訴
    人隨即將系爭房地文件交還被上訴人等情，為兩造所不爭執
    （見不爭執事項（三）所示）。然系爭借款連同系爭前欠借
    款總額為750 萬（見不爭執事項（一）、（四）所示），則
    果如上訴人抗辯被上訴人於為系爭借款時，曾表示將一併擔
    保鍾瑞祥對上訴人之系爭前欠借款，而簽發系爭本票、系爭
    爭議本票連同系爭房地文件交付上訴人以為擔保，衡情於被
    上訴人僅返還系爭借款300 萬元時，上訴人自無逕將用以擔
    保之系爭房地文件全數返還被上訴人。由此足見，上揭證人
    所證：被上訴人僅簽立系爭本票擔保系爭借款之陳述，當與
    常理相符，應屬可信。是故，被上訴人於鍾瑞祥借用系爭借
    款時，簽立系爭本票，應僅係用以擔保系爭借款，兩造應無
    連同系爭前欠借款，一併由系爭本票加以擔保之意，更無被
    上訴人另行簽立系爭爭議本票之事實，甚為明確。
２. 又上訴人為經營、熟悉民間借貸業務之人，為上訴人所不爭
    執，則對於權利之保護方式當知之甚稔。倘如上訴人所抗辯
    ，兩造間真有簽立本票以擔保系爭借款、系爭前欠借款共75
    0 萬元之合意，衡情上訴人當要求被上訴人簽立總額相當於
    750 萬元，甚或用以擔保系爭借款之本票300 萬元、擔保系
    爭前欠借款之本票450 萬元各1 張，始符常理。因此上訴人
    所稱：被上訴人係開立300 萬元之系爭本票、系爭爭議本票
    各1 張，以系爭本票為系爭前欠借款之擔保云云，要與經驗
    法則有違，難以採信。
３. 上訴人雖抗辯其於96年1 月12日曾撕毀面額300 萬之系爭爭
    議本票云云。然證人丙○○於原審即證稱：返還系爭借款當
    日，在上訴人經營當舖之系爭營業所，上訴人將系爭房地文
    件還給伊與被上訴人，上訴人還當場撕掉一份文件，上訴人
    說是撕掉於95年12月29日所簽之文件，伊要求上訴人還伊文
    件，伊要帶走，但上訴人不讓伊帶走，且說他是當舖公會理
    事長，不會騙人，後來上訴人交給我，伊就再撕一次，上訴
    人說有碎紙機，伊就把撕過的文件放入碎紙機等語（見原審
    卷第100 頁筆錄）。而上訴人是否曾撕毀上訴人所簽立之本
    票一事，乃屬對上訴人有利之事項，上訴人主張撕毀之日，
    僅有被上訴人、丙○○等被上訴人方面之親人在場，倘證人
    丙○○有意迴護被上訴人，大可隱瞞此部分事實，然其不避
    諱言及上訴人當日確有撕毀文件等舉，堪認其所證情節，應
    屬客觀可信。是由丙○○證述情節可知，證人丙○○不知上
    訴人於返還系爭借款當時撕毀之文件內容為何，甚為明確。
    況且，債權人在債務人返還欠款時，相關債權憑證多逕行返
    還任由債務人處置，乃吾人所知生活經驗之一。然由丙○○
    之證述內容可見，身為債權人之上訴人，於被上訴人返還30
    0 萬元現金時，竟迫不及待在未出示該本票予被上訴人、或
    陪同被上訴人前往之丙○○辨識以明確釐清兩造間債權債務
    關係下，即率予撕裂系爭爭議本票，實有悖常情。果該經撕
    裂之文件確為被上訴人另行簽發之系爭爭議本票，何必拒絕
    丙○○帶走之要求？由此以觀，上訴人上開所辯：被上訴人
    簽立2 張本票，其中1 張系爭爭議本票業於返還系爭借款時
    撕毀等情，自難採信。
４. 另上訴人復以：鍾瑞祥曾交付被上訴人名義簽立之系爭委託
    書，據以認被上訴人簽發系爭本票確為擔保系爭前欠借款為
    辯。然系爭委託書之被上訴人簽名已為被上訴人否認，上訴
    人復未舉證證明系爭委託書為被上訴人所簽立，已難認系爭
    委託書形式為真正。縱以系爭委託書上記載：「本人乙○○
    ○因故不克前來處理本人所有北市○○○路○ 段342 號6 樓
    及6 樓之1 買賣事宜全權委託鍾瑞祥代為處理，恐口無憑，
    特立此據．．96年1 月2 日」等語觀之，其內容亦純屬系爭
    房地委託買賣意旨，而與系爭本票甚或系爭房地擔保之範圍
    無涉。系爭委託書所載之時間更在95年12月29日被上訴人簽
    立系爭本票之後，且系爭委託書係於被上訴人不在場之96年
    1 月2 日由鍾瑞祥前往系爭營業所所交付，自不足以推論被
    上訴人同意以系爭本票擔保系爭前欠借款之情。至系爭委託
    書雖記載系爭字樣，然由系爭字樣之文義，亦不過係被上訴
    人委託上訴人出賣系爭房地，上訴人第一次及第二次付款之
    金額而已，無從得悉系爭房地或系爭本票即為系爭前欠借款
    之擔保。尤有甚者，系爭字樣更係鍾瑞祥交付系爭委託書之
    際，由上訴人所添加記載，再由鍾瑞祥於其後簽名所為，更
    難認系爭字樣之記載，係經被上訴人同意，或為被上訴人之
    本意，自難憑系爭字樣之記載，即認被上訴人有以系爭房地
    、系爭本票擔保系爭前欠借款之意，彰彰明甚。又系爭委託
    書記載意旨既不足以為被上訴人曾同意以系爭本票擔保系爭
    前欠借款之認定，則系爭委託書上被上訴人之簽名是否真正
    ，自無審究必要。職是，被上訴人聲請就系爭委託書被上訴
    人簽名之筆跡為真偽之鑑定，亦無必要，併此敘明。
（二）系爭本票之擔保範圍及於系爭前欠借款之事實，即為系爭
      本票之原因關係之存在，應由上訴人負舉證責任。
１. 按本票固為無因證券，票據債務人不得以自己與發票人或執
    票人前手間所存在之抗辯事由，對抗執票人。然發票人非不
    得以自己與執票人間所存之抗辯事由對抗執票人，此觀票據
    法第13條前段之反面解釋而自明。又如發票人一旦提出其基
    礎原因關係不存在之對人抗辯，執票人自應就該基礎原因關
    係存在之積極事實，負舉證責任（最高法院81年臺上字第87
    9 號判決、81年臺上字第766 號判決、69年度臺上字第1407
    號判決參照）。申言之，執票人行使票據上的權利，原則上
    就如何取得票據的原因事實，毋庸負舉證之責，然發票人與
    執票人倘係授受票據之直接當事人，發票人一旦提出基礎原
    因關係不存在之對人抗辯，執票人即應就基礎原因關係存在
    之積極事實，負舉證責任。
２. 經查，上訴人既抗辯其執有之系爭本票，乃係其貸款予鍾瑞
    祥，由被上訴人簽發交付，以為被上訴人為系爭前欠借款連
    帶保證之憑證，然為被上訴人所否認，衡諸上開１之說明，
    即應由上訴人就此項利己主張，負舉證責任。惟如上（一）
    所述，上訴人所提出之證據，非但不足以證明其所抗辯系爭
    本票係為擔保系爭前欠借款而簽立，反適足推論系爭本票應
    僅係為擔保系爭借款所開立。上訴人復未舉證證明此項有利
    於己之事實，則其空言系爭本票之原因關即為擔保系爭前欠
    借款云云，自非可採。
七、查系爭本票所擔保之系爭借款，業已全數清償完畢，為兩造
    所不爭（見不爭執事項（三）所示），當可認定。而上訴人
    又無法舉證證明系爭本票另有擔保系爭前欠借款之事實。從
    而，被上訴人主張系爭本票所擔保之債權已經消滅，訴請確
    認系爭本票債權不存在，自屬有理由，應予准許。原審判決
    據以確認系爭本票債權不存在，並無不妥，應予維持。上訴
    意旨指摘原判決不當，求予廢棄改判，為無理由，應予駁回
    。
八、本院並依職權確定第二審訴訟費用為4 萬6050元（上訴人預
    繳之第二審裁判費），且應由敗訴之上訴人負擔。
九、本件判決基礎已臻明確，兩造其餘之攻擊防禦方法及訴訟資
    料經本院斟酌後，核與判決不生影響，無逐一論述之必要，
    併予敘明。
十、據上論結，本件上訴為無理由，依民事訴訟法第436 條之1
    第3 項、第449 條第1 項、第78條、第87條第1 項，判決如
    主文。
中    華    民    國    97    年    3     月    21    日
                  民事第三庭  審判長法  官  鍾任賜
                                    法  官  施月燿
                                    法  官  王沛雷
以上正本證明與原本無異。
本件當事人須以本判決適用法律顯有錯誤為上訴理由時，始得於
本判決送達後20日內向本院提出上訴狀，如已於本判決宣示後送
達前提起上訴者，應於判決送達後10日內補具上訴理由，（均按
他造當事人之人數附繕本），並經本院許可後方得上訴最高法院
。
中    華    民    國    97    年    3     月    21    日
                                    書記官  桂大永


司法院資訊處製作；財團法人民間司法改革基金會備份。
